【裁判字號】    97,易,1042
【裁判日期】    970429
【裁判案由】    詐欺
【裁判全文】
臺灣臺中地方法院刑事判決              97年度易字第1042號
公  訴  人  臺灣臺中地方法院檢察署檢察官
被      告  戊○○
上列被告因詐欺案件，經檢察官提起公訴（九十七年度偵字第四
三一二號），本院判決如下：
    主    文
戊○○幫助意圖為自己不法之所有，以詐術使人將本人之物交付
，處有期徒刑伍月，如易科罰金，以銀元佰元即新臺幣玖佰元
折算壹日，減為有期徒刑貳月又拾伍日，如易科罰金，以銀元
佰元即新臺幣玖佰元折算壹日。
    犯罪事實
一、戊○○可預見一般人收集金融帳戶使用常與財產犯罪密切相
    關，竟不顧他人所可能遭害之危險，仍以縱若有人持以犯罪
    亦無違反本意之不確定幫助詐欺取財犯意，於民國九十四年
    十二月底之前某日，在不詳地點，將由其保管使用之其子丁○○（原名張國龍）所有，由丁○○母親乙○○於九十年八
    月十七日向中華郵政股份有限公司大肚蔗郵局申設之帳號
    0000000000000號帳戶存摺、提款卡連同密碼
    ，交付予真實姓名年籍不詳之詐欺集團成員使用。嗣該人即
    與其他詐欺集團成員，遂基於意圖為自己不法所有之犯意聯
    絡，於九十四年十二月底，以電話向甲○○佯稱抽中獎金新
    臺幣（下同）一百二十萬元，惟需先繳納律師車馬費一萬八
    千元、入會費三萬元云云，致甲○○誤信為真而陷於錯誤，
    於九十四年十二月二十八日十一時三分許，在臺北縣林口鄉
    ○○路林口郵局匯款一萬八千元至丁○○之上開帳戶，旋遭
    該詐欺集團成員提領一空。嗣經甲○○驚覺有異，報警始查
    獲上情。
二、案經臺中縣警察局烏日分局報告臺灣臺中地方法院檢察署檢
    察官偵查起訴。
    理    由
一、按被告以外之人（包括證人、鑑定人、告訴人、被害人及共
    同被告等）於審判外之陳述雖不符刑事訴訟法第一百五十九
    條之一至之四等四條之規定，而經當事人於審判程序同意作
    為證據，法院審酌該言詞陳述或書面陳述作成時之情況，認
    為適當者，亦得為證據；當事人、代理人或辯護人於法院調
    查證據時，知有刑事訴訟法第一百五十九條第一項不得為證
    據之情形，而未於言詞辯論終結前聲明異議者，視為有前項
    之同意，同法第一百五十九條之五定有明文。立法意旨在於
    傳聞證據未經當事人之反對詰問予以核實，原則上先予排除
    。惟若當事人已放棄反對詰問權，於審判程序中表明同意該
    等傳聞證據可作為證據；或於言詞辯論終結前未聲明異議，
    基於尊重當事人對傳聞證據之處分權，及證據資料愈豐富，
    愈有助於真實發見之理念，且強化言詞辯論主義，使訴訟程
    序得以順暢進行，上開傳聞證據亦均具有證據能力。查本件
    證人即被害人甲○○於警詢中之證述，卷附之臺北縣政府警
    察局新莊分局林口分駐所受理各類案件紀錄表、受理詐騙帳
    戶通報警示、詐騙電話通報警示詐騙電話斷話簡便格式表、
    郵政國內匯款執據、中華郵政股份有限公司豐原郵局九十五
    年七月二十五日營字第○九五○二○二二八三號函檢附張國
    龍帳戶開戶基本資料、資金往來明細表等作成之狀態，並無
    違背證人甲○○或各該書面製作人個人意思而為陳述，或其
    他違法取供、或不法取得之情形，且公訴人、被告於本院準
    備程序中表示對於本件卷內已存在之證據之證據能力不爭執
    （本院卷第一○頁），且於本院審理時對於證人甲○○、乙○○於警詢、偵查中之證述，及卷附之臺北縣政府警察局新
    莊分局林口分駐所受理各類案件紀錄表、受理詐騙帳戶通報
    警示、詐騙電話通報警示詐騙電話斷話簡便格式表、郵政國
    內匯款執據、中華郵政股份有限公司豐原郵局九十五年七月
    二十五日營字第○九五○二○二二八三號函檢附張國龍帳戶
    開戶基本資料、資金往來明細表、和信電信股份有限公司九
    十五年八月十一日和信（業服）字第○九五二○七○二一一
    七號函檢附之開戶申請書、中華電信鳳山營運處服務中心傳
    真資料檢附之市話摘要資料、客戶歷史資料、市內電話業務
    申請書、財團法人金融聯合徵信中心通報案件紀錄資訊、黃
    金枝中華電信鳳山營運處繳費證明、中華電信000000
    0000號電話資料查詢、遠傳電信股份有限公司行動電話
    服務申請書資料、泛亞電信股份有限公司基本資料查詢、臺
    灣郵政股份有限公司臺中郵局九十七年四月十日中管字第○
    九七二一○○七一○號函檢附之丁○○金融卡申請書及委託
    書、臺灣郵政股份有限公司臺中郵局九十七年四月十一日中
    管字第○九七二一○○七三二號函等（本院卷第三一頁背面
    ），復不爭執其等證據能力及真實性，足認並無顯不可信之
    情況，且本院審酌證人甲○○、乙○○上開所述，及前開書
    面證據資料，其等之言詞或書面等證據內容之作成，較無人
    情施壓或干擾，亦無不當取供或違法取得之情形，復為本院
    事實認定之重要依據，認為以之作為本案之證據亦屬適當，
    是證人證人甲○○、乙○○前開之證述，及卷附之臺北縣政
    府警察局新莊分局林口分駐所受理各類案件紀錄表、受理詐
    騙帳戶通報警示、詐騙電話通報警示詐騙電話斷話簡便格式
    表、郵政國內匯款執據、中華郵政股份有限公司豐原郵局九
    十五年七月二十五日營字第○九五○二○二二八三號函檢附
    張國龍帳戶開戶基本資料、資金往來明細表、和信電信股份
    有限公司九十五年八月十一日和信（業服）字第○九五二○
    七○二一一七號函檢附之開戶申請書、中華電信鳳山營運處
    服務中心傳真資料檢附之市話摘要資料、客戶歷史資料、市
    內電話業務申請書、財團法人金融聯合徵信中心通報案件紀
    錄資訊、中華電信鳳山營運處繳費證明、中華電信0000
    000000號電話資料查詢、遠傳電信股份有限公司行動
    電話服務申請書資料、泛亞電信股份有限公司基本資料查詢
    、臺灣郵政股份有限公司臺中郵局九十七年四月十日中管字
    第○九七二一○○七一○號函檢附之丁○○金融卡申請書及
    委託書、臺灣郵政股份有限公司臺中郵局九十七年四月十一
    日中管字第○九七二一○○七三二號函等於審判外之證言與
    書面陳述，仍具有證據能力。
二、訊據被告戊○○固坦承前開其子丁○○所有之帳號0000
    000000000號帳戶為其保管使用之事實，惟矢口否
    認有何幫助詐欺取財之犯行，辯稱：伊因信用不佳，故使用
    伊子丁○○之帳戶作為存款之用，帳戶何時遺失伊不清楚，
    是伊上班領薪水去郵局存款時找不到存摺、提款卡，要去郵
    局重新申請帳戶，郵局人員跟伊說伊子丁○○之帳戶被設為
    警示帳戶，伊才知帳戶遺失，伊有去烏日分局、黎明分局報
    警，但警員說警示帳戶很麻煩而未受理，提款卡密碼為五一
    七二，提款卡是一般磁卡非晶片卡云云。惟查：
(一)、證人甲○○於九十四年十二月底，接獲佯稱其抽中獎金一百
    二十萬元，惟需先繳納律師車馬費一萬八千元、入會費三萬
    元云云，致證人甲○○誤信為真而陷於錯誤，於九十四年十
    二月二十八日十一時三分許，在臺北縣林口鄉○○路林口郵
    局匯款一萬八千元至證人丁○○之上開帳戶等情，業據證人
    甲○○證述在卷（臺中縣警察局烏日分局中縣烏警字偵字第
    ○九六○○○一六八六號卷第五至七頁），復有臺北縣政府
    警察局新莊分局林口分駐所受理各類案件紀錄表、受理詐騙
    帳戶通報警示、詐騙電話通報警示詐騙電話斷話簡便格式表
    、郵政國內匯款執據、中華郵政股份有限公司豐原郵局九十
    五年七月二十五日營字第○九五○二○二二八三號函檢附張
    國龍帳戶開戶基本資料、資金往來明細表（臺中縣警察局烏
    日分局中縣烏警字偵字第○九六○○○一六八六號卷第一五
    至二二頁）、臺灣郵政股份有限公司臺中郵局九十七年四月
    十日中管字第○九七二一○○七一○號函檢附之丁○○金融
    卡申請書及委託書（本院卷第一八至二○頁）等在卷可稽，
    堪可認定。承上可知，被告持有使用之證人丁○○所有之大
    肚蔗郵局帳號0000000000000號之帳戶確係
    為詐欺集團成員供作詐欺取財之匯款帳戶使用。
(二)、被告雖以前揭詞情置辯。惟該帳戶既係實際由被告保管使用
    ，且依被告所述其僅有此一帳戶，然其竟就該帳戶何時遺失
    或遭竊，一無所悉。又被告於偵查中稱：該帳戶之提款卡及
    存摺遭竊，伊曾至警局報案，但警員跟伊講很麻煩，也有掛
    失止付，伊有報案資料云云，惟於本院審理時另稱，伊去報
    警，然警員說很麻煩沒有受理云云，被告先稱有報警資料，
    復改稱員警不受理，其所述先後已有不同，且依卷附前開帳
    戶開戶至九十五年一月二日遭設定警示帳戶止，並無辦理掛
    失止付之紀錄，此有中華郵政股份有限公司豐原郵局九十五
    年七月二十五日營字第○九五○二○二二八三號函及其檢附
    之開戶資料及客戶歷史交易清單在卷可憑（警卷第十八至二
    二頁）。是以，被告所述遺失或遭竊云云，是否詳實，已令
    人生疑。另證人即被告之前配偶乙○○於本院審理時具結證
    稱：伊兒子丁○○之帳戶密碼第一次設定為一二三四，伊更
    換晶片金融卡時，是用伊兒子丁○○之生日設定密碼為七七
    一二○七，之後將晶片卡交付被告時有問被告密碼要不要改
    ，當時伊跟被告口頭說密碼等語（本院卷第二六頁背面）。
    證人乙○○前揭證言與被告前開所辯提款卡是一般磁卡，密
    碼為五一七二云云，顯有不同，惟本院審酌前開帳戶，證人
    乙○○（原名吳採）確有於九十三年十一月九日代理證人丁○○向黎明郵局申辦晶片卡，復於同年十一月十八日核發晶
    片卡，此有前開帳戶之客戶歷史交易清單一份（警卷第二十
    至二二頁）及臺灣郵政股份有限公司臺中郵局九十七年四月
    十日中管字第○九七二一○○七一○號函及其檢附之中華郵
    政公司晶片卡申請書、委託書各一紙在卷可參（本院卷第十
    八至二十頁），是應以證人乙○○前開所證為可採。而本案
    證人甲○○遭詐騙匯入被告持有之前開帳戶金額，係經詐欺
    集團成員以提款卡由自動櫃員機提領，此有前開帳戶客戶歷
    史交易清單，在卷可憑（臺中縣警察局烏日分局中縣烏警偵
    字第○九六○○○一六八六號卷第二一頁），苟非被告提供
    提款卡密碼予該詐騙集團成員，該成員豈可能輕易得知提款
    卡密碼。被告就此雖辯稱：其係將密碼抄寫於紙上夾在存摺
    內云云（本院卷第三二頁背面），惟依前開證人乙○○所述
    ，該晶片卡係以其子之生日作為密碼，被告就其子之出生年
    月日，當知之甚詳，何以需另抄錄於紙上，其所述辯是否詳
    實已非無疑。再者，金融機構申設之個人帳戶，係供個人理
    財使用之金融工具，為避免個人金融等資料，為人所輕易取
    得，一般通常會小心保管，而以筆書寫密碼通常係為避免忘
    記，以備不實之需，一般而言，亦會將書寫之密碼與提款卡
    、存簿分開放置，以避免存簿、提款卡遺失或遭竊，使人輕
    易得知密碼，而被告為一智慮成熟之成年人焉有不知之理，
    故被告所述將密碼寫於紙上與存簿、提款卡放置於一處，亦
    與社會常情不符。再參以，詐欺集團為確保其詐欺之犯罪所
    得，其所使用供被害人匯入款項之帳戶，必定是其能掌控之
    帳戶，以確保其能順利提領受詐欺者匯入之款項，故其經常
    以買受或租用之方式以取得帳戶，豈有可能以詐騙或盜取之
    方式取得存摺、提款卡，而使其花費心力詐欺所得之款項，
    陷於隨時可能為被告申請掛失止付而無法取得之危險。準此
    ，前開大肚蔗郵局帳號0000000000000號之
    存摺、提款卡連同密碼，應係經被告同意交予詐欺集團成員
    使用等情應可認定。被告前開所辯，應無足採。
(三)、金融機構之帳戶為個人理財之工具，為便利大眾使用此一理
    財工具，以資活絡資金供需，對於申請開設金融帳戶並無設
    有任何特殊之限制，一般民眾皆能自由申請開戶，並得同時
    在不同金融機構申請多數存款帳戶使用，乃眾所周知之事實
    ，依一般人之社會生活經驗，倘係經由合法管道之收入或支
    出，其於金融帳戶之存放及提領，本可自行向金融行庫開立
    帳戶後使用，殊無大費周章使用他人帳戶之必要，況且近來
    類如刮刮樂、退稅轉帳等詐騙案件層出不窮，詐騙集團多利
    用人頭帳戶做為出入帳戶，不僅廣為媒體所披載，亦經政府
    一再宣導提醒注意，尤以現今各地金融機構所設自動提款機
    莫不設定轉帳之警示畫面，或張貼警示標語，促請使用大眾
    注意，衡諸目前社會以電視、報紙甚至網路等管道流通資訊
    之普及程度，以及使用自動提款機從事提款、轉帳交易之頻
    繁，苟見有陌生人不思以自己名義申請開立帳戶，反而向不
    特定人蒐集或收購他人之金融機構帳戶使用，帳戶所有人焉
    能安心將其帳戶交付收購帳戶之人，而絲毫未加懷疑其收集
    帳戶之目的即在於詐取他人財物？被告既明知詐騙集團多以
    蒐集他人帳戶供作詐騙被害人匯款之犯罪工具，而將其所持
    有使用之證人丁○○所有之前開郵局帳戶之存摺、提款卡連
    同密碼交予他人，由此顯見被告對於他人係將該帳戶用以實
    施詐欺犯行，當可預見，且其對於該人利用其帳戶向人詐取
    財物，並無違背其本意，是被告主觀上應具有幫助他人詐取
    財物之不法犯意甚明。本件事證明確，被告犯行應堪認定。
三、查被告行為後，刑法第二條第一項業於九十四年二月二日以
    華總一義字第○九四○○○一四九○一號令修正公布，並自
    九十五年七月一日起施行；修正後刑法第二條第一項規定，
    已將新舊法律適用之「從新從輕」原則，改採「從舊從輕」
    原則，而此規定僅係規範行為後法律變更所生新舊法律比較
    適用之準據法，並非實體刑罰法律，自不生行為後法律變更
    之比較適用之問題，應逕行適用新法第二條第一項之規定，
    合先敘明。又刑法第三百三十九條第一項之詐欺取財罪之罰
    金刑部分，刑法第三十三條第五款修正為：「主刑之種類如
    下：五、罰金：新臺幣一千元以上，以百元計算之」規定觀
    之，依修正後之法律，刑法第三百三十九條第一項前段詐欺
    取財罪所得科處之罰金刑最高額為新臺幣三萬元、最低額為
    新臺幣一千元，然依被告行為時即修正前刑法第三十三條第
    五款規定之罰金最低額銀元一元。因此，比較上述修正前、
    後之刑罰法律，自以被告行為時即修正前關於科處罰金刑之
    法律較有利於被告。本案詐欺集團成員與其所屬之集團成員
    ，基於為自己不法所有之犯意聯絡，以上開之方式為詐術，
    使證人甲○○陷於錯誤，而依其指示匯款予詐欺集團，是該
    詐欺集團成員所為，均係犯第三百三十九條第一項之詐欺取
    財罪。被告將上開帳戶之存摺、提款卡連同提款密碼交給詐
    欺集團成員供其詐騙財物之用，顯係基於幫助該詐欺集團成
    員詐欺取財之犯意，且其所為提供前開帳戶之行為屬刑法詐
    欺取財罪構成要件以外之行為，其既以幫助該詐欺集團犯罪
    之意思而參與犯罪構成要件以外之行為，核其所為，係犯刑
    法第三十條第一項前段、第三百三十九條第一項之幫助詐欺
    取財罪。被告係以幫助詐欺取財犯罪之意思參與犯罪，為詐
    欺取財之幫助犯，爰依刑法第三十條第二項規定，依正犯之
    刑減輕之。（刑法第三十條第一、二項僅係文字之修正，不
    生新舊法比較之問題，應逕行適用新法，附此敘明）。爰審
    酌被告平日素行，其任意提供帳戶予不法份子使用，且其所
    提供帳戶非惟幫助詐騙者遂行詐財目的，同時使詐欺者得以
    隱匿其真實身分，減少遭查獲之風險，愈使其肆無忌憚，加
    深犯罪之猖獗，及其提供之帳戶僅一個，暨其犯後猶否認犯
    行，飾詞狡辯，及其犯罪之動機、目的、手段等一切情狀，
    量處如主文所示之刑，並諭知易科罰金之折算標準。末查本
    案犯罪時間，係於九十六年四月二十四日以前，合於減刑條
    件，應依中華民國九十六年罪犯減刑條例之規定，減其宣告
    刑二分之一，並諭知易科罰金折算標準。（按涉及法院裁量
    權行使者，需於裁量權行使時，方有比較適用之問題，如易
    科罰金、易服勞役、緩刑、保安處分之宣告。故就一般綜合
    罪刑之結果而為比較，以決定罪刑之適用時，不需就易科罰
    金等列為比較，必迨已決定為緩刑、保安處分之宣告，或所
    處之刑得易科罰金或易服勞役時，始就各該緩刑、易科罰金
    等部分決定其適用標準。本件被告犯罪時之刑法第四十一條
    係規定「犯最重本刑為五年以下有期徒刑以下之刑之罪，而
    受六月以下有期徒刑或拘役之宣告，因身體、教育、職業、
    家庭之關係或其他正當由，執行顯有困難者，得以一元以上
    三元以下《按：業經修正前罰金鍰提高標準條例第二條提高
    一百倍》折算一日，易科罰金。但確因不執行所宣告之刑，
    難收矯正之效或難以維持法秩序者，不在此限。」；嗣於九
    十四年二月二日經修正公布，並於九十五年七月一日施行，
    新刑法第四十一條修正為「犯最重本刑為五年以下有期徒刑
    以下之刑之罪，而受六個月以下有期徒刑或拘役之宣告者，
    得以新臺幣一千元、二千元或三千元折算一日，易科罰金。
    但確因不執行所宣告之刑，難收矯正之效，或難以維持法秩
    序者，不在此限。」，上開法律既有變更，經比較行為時法
    及裁判時法後，以行為時之修正前刑法關於易科罰金之規定
    對被告較為有利，依刑法第二條第一項前段之規定，自應適
    用修正前刑法第四十一條第一項前段規定，就對被告所處有
    期徒刑諭知易科罰金之折算標準）。
據上論斷，應依刑事訴訟法第二百九十九條第一項前段，刑法第
二條第一項前段、第三十條第一項、第二項、第三百三十九條第
一項、修正前第三十三條第五款、修正前第四十一條第一項前段
，刑法施行法第一條之一第一項、第二項前段，修正刪除前罰金
罰鍰提高標準條例第二條，中華民國九十六年罪犯減刑條例第二
條第一項第三款、第七條、第九條，判決如主文。
本案經檢察官丙○○到庭執行職務。
中    華    民    國    97    年    4     月    29    日
                  刑事第十四庭  審判長法  官  陳  葳
                                      法  官  洪堯讚
                                      法  官  劉逸成
上正本證明與原本無異。
如不服本判決，應於送達後十日內向本院提出上訴狀（須附繕
本），上訴於臺灣高等法院臺中分院。
上訴書如未敘述理由，應於上訴期間屆滿後二十日內補提理由書
於本院。
                                      書記官  陳青瑜
中    華    民    國    97    年     4    月    29    日
附錄論罪科刑法條：
中華民國刑法第339條（普通詐欺罪）
意圖為自己或第三人不法之所有，以詐術使人將本人或第三人之
物交付者，處五年以下有期徒刑、拘役或科或併科一千元以下罰
金。
以前項方法得財產上不法之利益或使第三人得之者，亦同。
前二項之未遂犯罰之。


司法院資訊處製作；財團法人民間司法改革基金會備份。
